【裁判字號】    90,上易,162
【裁判日期】    900321
【裁判案由】    竊佔
【裁判全文】
臺灣高等法院臺南分院刑事判決               九十年度上易字第一六二號    Ｇ
      上  訴  人  臺灣嘉義地方法院檢察署檢察官
      被      告  甲  ○  ○
      被      告  戊  ○  ○
      被      告  乙  ○  ○
右上訴人因被告等竊佔案件，不服臺灣嘉義地方法院八十八年度易字第０九五號中華
民國八十九年十二月十日第一審判決（起訴案號：臺灣嘉義地方法院檢察署八十八年
度偵字第一七二０號），提起上訴，本院判決如左：
      主      文
上訴駁回。
      理      由
一、公訴意旨略以：被告甲○○、戊○○、乙○○明知位於嘉義縣竹崎鄉○○○段一
    之十七號、十一之五十號、十一之五二號（嘉義縣竹崎鄉○○○段下簡稱系爭段
    ）間之板橋溪河岸如附圖Ａ（０．０一二九公頃）、Ｂ（０．０一九八公頃）、
    Ｃ（０．０一五七公頃）部分所示係屬國有土地，竟共同基於意圖為自己不法利
    益之犯意聯絡，於民國八十年間，擅自占用該地闢建小型魚池接引溪水飼養固魚
    牟利，並竊占至今，因認被告三人涉犯竊占罪嫌。
二、按案件時效已完成者，應諭知免訴之判決，刑事訴訟法第三百零二條第二款定有
    明文。復按刑法第三百二十條第二項之竊占罪，為即成犯，於其竊占行為完成時
    犯罪即成立，以後之繼續竊占乃狀態之繼續，而非行為之繼續，故於竊占後，雖
    於竊佔狀態繼續中變更使用之方法，不構成另一新竊占罪，有關追訴權時效之起
    算，應以最初竊占行為完成時為準，最高法院七十四年度台上字第三六三四號判
    決可資參照。
三、公訴人認被告戊○○、甲○○、乙○○三人涉犯竊占罪嫌，係以被告等三人坦承
    於八十年間，確有在如附圖所示糞箕湖段為其等在所有系爭段十一之五十號、十
    一之五二號等土地興建魚池，而經公訴人蒞現場測量後認如附圖所示為魚池坐落
    之Ａ、Ｂ、Ｃ等三部份土地係屬自然泥沙淤積而增加之河岸地，既未經合法登記
    之未登錄地，仍屬國有土地為由而認被告等三人涉有犯竊占國有土地之犯嫌。訊
    據被告甲○○、戊○○、乙○○固坦承其等於七十七年間建造占有如附圖所示Ａ
    、Ｂ、Ｃ部分等魚池之情，惟辯稱：公訴人起訴被告等竊占之部分土地，係自被
    告等之祖父輩即開始使用、耕作，民國二十年間種植愛玉、三十年間種植麻竹，
    六十四年間由被告改種福杉，至七十七年間始改建成魚池，該地自其家族占有耕
    種、利用使用至今已逾七十年，顯已超過追訴時效等語。經查：
  (一)如附圖所示緊鄰板橋溪水道西側多筆土地：包括系爭段十一之五十號係戊○○所
    有，系爭段十一之五十二號係乙○○所有，系爭段十一之三十九號土地係乙○○
    所有，系爭段十一之四十九號土地係戊○○所有等情，有各該筆土地所有權狀在
    卷可佐；而上開緊鄰板橋溪西側之各筆土地目前均由戊○○使用管理中，亦為被
    告戊○○所是認，核與被告乙○○、甲○○到庭供述相符。
  (二)經原審至現場履勘：系爭段十一之五十、十一之三九、十一之五二等筆土地固緊
    鄰板橋溪西側，被告等並在緊鄰溪畔旁位於上開溪畔西側之自有土地上建有道路
    以供通行，又在該道路與水道溪流間建有如附圖所示包括占用如附圖所示Ａ、Ｂ
    、Ｃ部分土地之魚池多個，如附圖所示Ａ、Ｂ、Ｃ部分係被告所建魚池中其中三
    個魚池之部分已經逾越被告等所有之土地而占用到地籍圖所顯示之水道內未經登
    錄之自然淤積地；而各該魚池所建築坐落之土地，係位於板橋溪與屬被告所有之
    上開各地號土地間，沿水道底層向上陡升之河岸未經登錄土地上（即如附圖所顯
    示之「溝」渠地之未經登錄部分土地）。
  (三)經原審傳喚前曾於偵查時會同公訴人到場測量繪圖之地政測量員吳保憲於原審到
    庭證稱：「如附圖所示「溝」之形狀，係自日據時期所留下之地籍圖為根據，實
    際上之現況與目前之地籍圖亦有相當之歧異，而當初檢察官指示我們測量時，僅
    係針對被告所建魚池之坐落位置進行測量，而經我們到場測量之結果認為被告等
    所建之魚池確有三個魚池之部分坐落在其等所有之土地外，意即已經有使用到板
    橋溪溝渠之未經登錄地，而我們依據檢察官之指示才作成如起訴書之附圖所示三
    個黑色部分占用未經登錄地之現狀圖，至於該溝渠之現狀現在顯然與目前之地籍
    圖並非完全相符，因為水道隨時間會有變動，且告發人所有之一之十七號土地側
    為低處地，水道變遷亦會傾向告發人所有之土地這一側，因而與現在的地籍圖並
    非完全相符，不過附圖所示三個魚池之部分確有占用到非其等所有之土地部分，
    是可以確定的。」，「（問：所謂未經登錄地是否確係因水道變遷所形成？）從
    地籍圖上僅看得出來哪一部份屬於私有地，哪一部份屬於溝渠所在，至於是否水
    道變遷，是否有自然淤積形成之土地，從地籍圖上是無法顯現出來的，只能到現
    場勘測時，測量系爭魚池是否坐落在被告所有土地內來判斷是否有占用到溝渠地
    ，除非是經過重測，否則地籍圖是不會變更的，但是實際的水道則可能因為時間
    之經過與地籍圖所顯示之位置有所差異。」（參原審八十九年十一月二十九日調
    查筆錄第七十頁），揆之吳保憲所證述內容，緊鄰溝渠、水道之土地，因水道隨
    時間將有所變遷，致生緊鄰水道旁之土地之現狀與地籍圖之現狀有歧異之可能；
    再以原審到現場勘測時確發覺位於未經登錄之土地上之魚池旁尚存留有直徑超過
    四十公分之大樹之情，足認公訴人所指為被告等占用之上開未經登錄地已形成久
    遠，且係因水道之變遷、淤積所逐漸形成。
  (四)原審另傳訊住居在系爭魚池附近之許坤模（三十三年九月十四日生，住嘉義縣竹
    崎鄉柑仔宅十九號）到庭供稱：「（問：何時開始有起訴書所載土地？）我從小
    就有，魚池是約七十七年間才有。之前是種麻竹、杉木。地形都沒有改變，均由
    戊○○使用。」，劉通橪（民國一年五月二十六日生，住嘉義縣竹崎鄉頂笨仔十
    九之一號）則稱：「我由十歲時（按：劉通橪十歲時係民國十一年間）即由其祖
    先在使用，現在實際在使用的人我不清楚，因已傳了四代，但確是劉家的人在使
    用。」，王芳祀（四十二年九月七日生，住嘉義縣竹崎鄉竹崎三號）亦稱：「民
    國五十八年間，我由那裡經過均由劉家的人在使用，原先種麻竹，後來種杉木，
    現已改為魚池，由戊○○實際在使用。」；又於原審到場勘測時，劉通橪復到場
    當場指稱：「如附圖Ａ所示，即公訴人認遭竊佔之未經登錄地，於其八歲時，即
    已為被告家族使用中，當初係種蕃薯。」，而該地所在之嘉義縣竹崎鄉光華村村
    長葉育成亦到場明確指稱：「如附圖Ａ所示土地，約自民國六十年間，即種滿杉
    木於道路兩旁，後來被告等才向主管機關聲請養固魚。」（參原審八十九年十月
    二十日勘驗筆錄，第五十一頁）；衡之被告等所有之系爭段十一之五０號、十一
    之五二號、十一之三九號、十一之五十號等多筆土地，均係位於板橋溪西側之地
    理位置觀之，緊鄰溪畔溝渠之土地所有人使用土地時，併就所有土地與溪畔相鄰
    之部分為利用、耕種，至符人之常情，輔以上開證人劉通橪、許坤模、王芳祀、
    嘉義縣竹崎鄉光華村村長葉育成等多人之供述，經明白指稱該處長期經人使用、
    耕種，已如前述；告發人丙○○固當庭質疑：「證人劉通橪之子劉寧鎰和被告戊○○等人一同出資經營驛馬溪農場，證人許坤模是被告戊○○的妹婿，證詞存疑
    ，請法官審酌。申請補助建造魚池，係以甲○○名義，其應知情，我也可以找證
    人來證明確實係被告等堆土以建造魚池、步道等」云云（參原審八十九年十月二
    十六日調查筆錄），證人丁○○於本院調查中並證稱「上開三筆土地以前我還未
    向乙○○承租時，是乙○○在種植杉木，後來我承租該地種植薑，該三筆土地是
    祖先留下來的，祖先是種植麻竹」等語（見本院九十年二月二十日訊問筆錄），
    惟按證人之供述是否可採，除考量證人與被告間之利害關係以審酌有無偏頗之虞
    外，亦需參照證言內容之合理性、與現狀事實是否相符、有無違背常情，並互核
    各證人之供述是否生有明顯矛盾、背離之情；揆之證人劉通橪、許坤模之供述，
    均係依其住居所在與起訴被告佔用位置鄰近為由而提供其經驗所作陳述，並無明
    顯偏離常情之處，況核其等證言與另位證人王芳祀、丁○○所供、嘉義縣竹崎鄉
    光華村長葉育成當場之指述內容，其就如附圖所示Ａ、Ｂ、Ｃ附近土地確已為被
    告之先祖自早期所利用而耕種麻竹、蕃薯等情亦尚無明顯矛盾、互斥之處，並無
    憑據以認劉通橪、許坤模之證言有何欠缺證明力之瑕疵，況被告甲○○、乙○○
    始終矢口否認有建魚池使用等情在卷足稽，本院復查無其他證據足資證明被告甲○○、乙○○有建造魚池使用之行為，綜合上開各證人之供述、各該魚池與水道
    之地理位置之情狀，被告等辯稱其等先祖已經使用該地超過十年以上之辯詞應堪
    採信。
  (五)從而，公訴人認被告等所竊佔之如附圖所示Ａ、Ｂ、Ｃ部分土地，既係自然淤積
    形成、未經登錄，而被告等之先祖自早期已開始占有耕種、使用，其等家族族人
    之占有、利用繼續之狀態在時間上並無中斷，空間上亦未擴大範圍，有關追訴權
    時效之起算，即應以被告之先祖最初開始佔有行為完成時（依劉通橪所述，係自
    民國十餘年間起；依王芳祀所述，係自五十八年間起；依許坤模所述，係自七十
    七年間開始建造魚池；依葉育成所述，係自六十年間開始）迄公訴人受理告發人
    之告發而開始偵查時（八十八年三月一日）回溯計算，顯已逾越刑法第八十條第
    一項所定十年追訴時效之期間，其間被告等利用該地固有因耕種作物抑或建造魚
    池而有等不同之利用方式，惟揆之前開最高法院判決意旨，被告於竊占狀態繼續
    中變更使用之方法並不構成另一新竊占罪，有關追訴權時效之起算應以最初竊占
    行為完成時為準，則本件公訴人所指被告之行為既已逾越追訴時效之期間。
四、綜上所述，原審援引刑事訴訟法第三百零二條第二款、第三百零七條之規定，諭
    知被告甲○○、戊○○、乙○○三人均應予免訴，並不經言詞辯論。本院經核其
    認事用法，均無不當。檢察官上訴意旨指摘原判決採證不當，為無理由，應予駁
    回。
據上論斷，應依刑事訴訟法第三百六十八條，判決如主文。
本案經檢察官楊治宇到庭執行職務。
中    華    民    國      九十      年      三      月      二十一      日
                                  臺灣高等法院臺南分院刑事第六庭
                                      審判長法官  楊    明    章
                                            法官  戴    勝    利
                                            法官  顏    基    典
右正本證明與原本無異。
不得上訴。
                                      法院書記官  呂嘉    文
中    華    民    國      九十      年      三      月     二十二       日


司法院資訊處製作；財團法人民間司法改革基金會備份。
